最高法院刑事判決　　　　　　九十六年度台上字第七六二三號
上　訴　人　台灣高等法院台南分院檢察署檢察官
被　　　告　甲○○
　　　　　　乙○○
上列上訴人因被告等背信案件，不服台灣高等法院台南分院中華
民國九十六年七月二日第二審更審判決（九十五年度重上更(六)字
第四八五號，起訴案號：台灣台南地方法院檢察署八十二年度偵
續字第七九號），提起上訴，本院判決如下：
    主  文
原判決撤銷，發回台灣高等法院台南分院。
    理  由
本件原判決以公訴意旨略以：被告甲○○係台南市○○路二號中
華國賓商業大樓（下稱國賓大樓）第七屆管理委員會監察委員買
賴白雪之夫、被告乙○○則係財務委員林秀玲之父，（被告）黃
璧華（已於民國九十年八月十七日死亡）係該委員會主任委員黃
克夫之父。黃克夫、買賴白雪、林秀玲（三人另經檢察官不起訴
處分）於任內職務均分別委由黃璧華、甲○○、乙○○代理行使
。而黃璧華、甲○○、乙○○於代理前開職務期間，未善盡職務
，於八十年九月間，國賓大樓經台南市警察局消防警察隊檢查，
發現該大樓消防設備有多項缺失，並於八十一年一月十二日實施
複檢，均未獲改善，乃責令限期改善。八十一年一月十七日，黃
璧華、甲○○、乙○○委請台南市淞正消防企業行負責人劉樹生
進行修繕估價，原估價單排煙閘門部分（六十〤六十公分）數量
一百零八具，每具價格為新台幣（下同）三千元，於同年二月二
十九日，提交該業主代表大會討論。經代表發現，該大樓排煙閘
門總數虛報，價格過高，是以未通過該案。詎黃璧華、甲○○、
乙○○三人竟意圖為淞正消防企業行不法之利益，於同年三月十
七日，未經業主代表大會會議討論通過，竟請該行重新估價，將
排（進）煙閘門總數減為八十三具，每具估價為三千八百元，並
與之訂立契約，而淞正消防企業行於進行改善工程時竟以另不同
之規格六十〤五十公分之排（進）煙閘門代替，且未依約在牆壁
鑽以能發揮該排（進）煙閘門之孔洞及實施全自動控制系統。然
黃璧華、甲○○、乙○○，竟予驗收支付全部工程款，致生損害
於該大樓業主之利益，因認被告甲○○、乙○○與已死亡之黃璧
華共同涉犯背信罪嫌云云。經審理結果，認不能證明被告等犯罪
，因而維持第一審諭知被告等均無罪之判決，駁回檢察官在第二
審之上訴，固非無見。
惟查：(一)、心證之形成源由於證據，證據證明力判斷之正確與否
，應視其應行調查之證據已否盡其調查之職責而定；而刑事訴訟
法所謂應調查之證據，並不限於具有認定犯罪事實能力之證據，
其有關證據憑信性之證據，即用以證明證據之信用性者，亦包括
在內。如有應調查之證據未予調查，不特心證形成之條件未臻完
備，且所形成之心證，因受調查證據範圍之限制，亦無從形成正
確之心證，從而亦影響真實之發見。本件原判決採取證人即本
件工程之承包商淞正消防企業行劉樹生之證言作為第一份合約（
八十年十二月二日）與第二份合約（八十一年三月十七日）施工
項目並未重覆，第二份合約確實有加以打穴（即鑽排煙孔），且
經消防檢查完成；證人張石泉、楊濱鴻、王朝成等於偵查中證
述八十一年三月十七日複檢時排煙系統所列缺失均已改善，上開
證人所涉瀆職罪經判決無罪確定（台灣高等法院台南分院八十五
年度上訴字第九十二號）；作為被告等無罪之有利判斷。經查：
(1)證人劉樹生雖於原審（更(五)審）證述第二份合約確實有牆壁鑽
孔（即打洞）之施工細項，在未鑽孔情形下排煙閘門不能發揮排
煙效果，因線路失靈不能自動感應啟動云云（見原判決第十三頁
第二十二行以下）。然依八十一年三月十七日所定第二份合約，
關於排煙閘門部分，僅有排煙閘門四二具、進風閘門四一具、木
框架八十三具，並無鑽孔項目（見偵字第九五六一號卷第二一頁
），證人所述顯與卷證資料不符。(2)有無鑽孔部分，業經原審（
更(三)審）加以勘驗確未依約施作，有該勘驗筆錄在卷可稽（見原
審更(三)卷九十二年六月十六日勘驗筆錄）。該部分於偵查中（八
十二年十一月八日）亦經檢察官勘驗，排煙閘門無法感應，非隱
藏式，無法運轉；進風閘門有部分無孔或太小，排煙與進風閘門
俱不合規格，有勘驗筆錄足憑（見偵續卷第四四頁正反面）。而
負責帶隊檢查國賓大樓消防設施之王朝成證稱「該大樓不會使用
新排煙閘門，若閘門強制打開，馬達會燒掉」。被告乙○○亦供
承「沒有打洞沒錯，但我們有反對」（見上更(一)卷第一一三頁反
面、第一二三頁反面）。綜合上述證據，有關排煙閘門部分，應
係未依合約施作。證人劉樹生為本件消防工程之承包商，關於上
開排煙工程部分，涉及其應負之瑕疵擔保責任，其所為之證言是
否完全可信，本應調查，原審未深究證人證言與卷內資料諸多不
相符合，逕為採取，已難謂無審理未盡之違失。(3)本件證人張石
泉、楊濱鴻、王朝成因本件排煙工程案件，經檢察官以瀆職（圖
利）罪提起公訴，彼等於本件所為之證言，事涉自己刑責，本難
期待完全為真實，應經證據憑信性之調查。原判決以證人等上開
案件經無罪判決確定作為本件被告等有利之判斷。姑不論本件被
告等所涉背信罪責與上開案件之判斷並無一定之依存關係，且上
開瀆職案件係以張石泉等之職務係對排煙閘門以外之消防設施為
檢查，是否依法執行彼等職務作為有無犯罪之判斷。本件國賓大
樓係七十一年間建造之舊有建築物，其設備應適用設計時之法令
，當時排煙設備規定明定於建築技術規則，非屬消防主管項目，
消防隊雖建議國賓大樓檢修排煙設備損壞或故障部分，但非屬彼
等權責範圍，因此排煙閘門是否偽裝、有無打洞、或打洞之大小
，均非在彼等權責範圍，因此無圖利可言，作為證人等是否構成
犯罪之判斷標準（見上更(一)卷第一八０至一八四頁判決書）。對
於上開排煙設備業經檢察官與原審勘驗有前揭瑕疵，不符契約約
定，以及該大樓並無安裝新的排煙閘門（王朝成之證言）等問題
，證人等卻以經過檢查符合規定為被告等有利之證言，其證言與
卷證資料顯不相符。因此前開確定案件有罪與否之判斷與本件被
告等所涉背信罪責之認定並無關聯。原審採取上述證人等有瑕疵
之證言作為論證基礎，對於有關證言憑信性之證據，未進一步查
明探求，即為有利被告之判斷，仍有應於審判期日調查之證據未
予調查之違背法令。(二)、證據之取捨及其證明力如何，固屬於事
實審法院自由判斷之職權，但其所為之判斷，仍須不違背經驗法
則與論理法則，否則即難謂為適法。原判決一再以被告等僅是處
理事務怠於注意，缺乏故意意圖，或本件僅屬民事承攬糾紛，非
不得依民事法律關係請求承攬人淞正消防企業行劉樹生賠償損失
作為有利被告判斷。然故意、過失在民事責任與刑事責任其要件
並不相同；刑事故意責任之有無應就被告行為整體加以觀察，是
否對客觀上違法之事實有所認識，明知並有意使其發生，或預見
其發生並不違背其本意，而非逐段割裂判斷，否則極易發生與經
驗及論理法則相違之論斷。經查：(1)本件國賓大樓業主代表共有
三十六人，有尤述禮所提出，中華國賓商業大樓管理委員會八十
一年一月十八日開會之第七屆第三次業主代表大會開會通知為憑
（見重上更(四)卷第一三八頁）。被告乙○○供承「業主代表大會
須有業主代表三分之二出席，出席代表過半數之同意，決議才合
法」（見重上更(三)卷一第七三頁）。而據國賓大樓管理委員會帳
簿記載：八十一年二月二十九日第七屆第四次業主代表大會支出
車馬費一千五百元（見外放帳簿第三一頁）。證人即告訴人丙○
○之「刑事補充事實狀」載稱「出席每一代表之出席費一百元」
，被告等對於管理委員出席時有一百元之車馬費亦不爭執（見重
上更(三)卷二第一九頁、重上更(五)卷第八四頁），則出席第四次業
主代表大會之業主代表，最多只有十五人〔實際僅十三人，另包
括兩位顧問（見更(五)卷第一０九頁）〕。故該次業主代表大會出
席人數未達半數，不能作成決議，管理委員亦無決議得以執行。
被告二人據陳高思證實確有出席該次大會（見重上更(三)卷二第四
九頁）。甲○○亦於原審供承「是我請劉樹生來估價，估價後，
經業主代表大會未通過」（見上訴卷第一一一頁正面）。因此被
告等既直接參與上開業主大會，對於所謂以八十萬元將第二期消
防工程交由淞正消防企業行施作之決議，未經大會通過一節，應
知之甚詳，竟對不得執行之決議加以執行，能否謂無主觀上認識
而無故意？非無疑問。原判決先引用尤述禮、陳高思之證言，謂
八十一年二月二十九日有召開業主大會，繼謂決議非被告等得一
手決定，則被告等嗣後依該次會議決議持以執行，縱認被告等有
執行無效會議決議之疏失，仍屬處理事務之過失問題，尚非故意
為違背任務之行為（見原判決第九頁第一七至二二行）。其論述
已難謂無違背論理法則。再者，原判決就參加業主大會之被告等
何以對無效之決議而無認識並加以執行？未加說明，有理由欠備
之可議。(2)原判決以「最終確定由淞正企業行以八十一年二月二
十四日契約草案所議定價格八十萬元承做附表編號（二）項目欄
所示消防缺失，隨即由淞正開始施做（此次消防缺失台南市警察
局消防隊檢驗於八十一年三月十七日複檢合格），嗣後雙方再於
八十一年三月十七日複檢合格時，『補簽』附表編號（二）項目
欄所示缺失消防改善工程契約，以為雙方請領工程款與支付工程
款之依據」（見原判決第五頁第二至八行）。然依原判決附表並
無記載編號（二）項目欄所示消防缺失，自有事實理由記載不相
一致，判決理由矛盾之違法。且上開草約既未經第七屆第四次業
主代表大會合法集會，討論通過，已見上述。原判決所謂以草約
為本訂立本約並於事後補簽契約，其論證亦與證據法則不相適合
。再依八十一年二月二十四日之草約有關付款辦法1.載明「簽約
時付訂金百分之三十」，次依管理委員會帳簿記載，在該草約送
交業主代表大會討論前，以及八十一年三月十七日正式契約簽訂
前之八十一年二月二十七日，被告等即已支付第一次款二十四萬
元給陳樹生（見外放帳簿第三十頁）。被告等何以得在未經業主
代表大會決議前，得先支付款項？原判決對於被告等違背任務之
不利證據，恝置不論，不惟不足以昭信服併有判決理由不備之違
誤。(3)共同被告黃璧華於偵查中供述「因淞正消防企業行一再要
求其簽約，且委員意見不一，價格亦未評價，甲○○建議其出國
，事務交由甲○○代理，可以不必負責。」，甲○○在場並未表
示異議，並說明工程合約係由伊簽署無訛，及黃璧華所出具之委
任書記載「茲委託買委員，在我出國往大陸觀光期間，處理中華
國賓商業大樓一切業務，包括消防改善事宜，期間所發生後果由
買代理主任委員負責，與我黃璧華無關，以上屬實，特備文為證
。後註：消防工程契約委任買代理主任委員代簽」（見偵字第九
五六一號卷第五五頁正、反面、第六五頁）。由其出具委任書之
日期為八十一年三月十六日，似在該日之前尚未達成決議。則上
開「未經業主代表大會決議簽訂契約，或在決議之前即已交付訂
金」之不利證據，何以不足資以認定被告等之行為違反應誠實處
理事務之義務。原判決雖以黃璧華死亡，無從知悉其個人之想法
等語（見原判決第十一頁第三行）。然黃璧華係共同被告於偵查
中之供述，依刑事訴訟法施行法第七條之三但書之規定，有證據
能力。而該委任書並非事後製作，內容並無不明確，且參酌前述
之說明，與卷證資料中未經業主大會作成決議等相互參照足以補
強，原判決就此未予斟酌，逕論該部分無從再為調查不足採取，
並有違背證據法則及判決理由不備之違法。上開部分經本院發回
意旨一再指明，原判決仍未詳予研求，瑕疵依然存在。(三)、關於
八十一年三月十七日估價單所載排煙閘門單價每具三千八百元，
較八十一年一月十七日估價單所載三千元為高部分，原判決採取
證人劉樹生之因工程總價及所購機具減少，又無其他工程可補，
廠商認不划算因而提高價錢之證言，以及證人即排煙閘門材料經
銷商黃瑞淼於所證：60〤50公分排進煙閘門與60〤60公分者，其
功能相同，不能以告訴人所購價格較低作為被告等與淞正消防企
業行簽約有損害國賓大樓業主之利益（見原判決第十頁第五至十
二行，第十二頁第六至十三行）。但如證人王朝成所稱本件未換
新的排煙閘門為可採，何以發生減少機具需提高價錢之問題？又
證人劉樹生之證言之憑信性須經檢驗，其所謂60〤60公分與60〤
50公分排煙閘門之價格相同一節，原判決未敘明所憑依據。此關
係國賓大樓之利益，原審就上開部分未進一步調查，徒憑劉樹生
之應受質疑之證述，為被告等有利之認定，同有審理未盡與理由
不備之違法。以上或為上訴意旨所指摘，或為本院得依職權調查
之事項，應認原判決仍有發回更審之原因。又本件雖屬刑事訴訟
法第三百七十六條第五款所列之案件，惟於修正刑事訴訟法施行
前，原得上訴於第三審法院，且已繫屬於法院，依刑事訴訟法施
行法第五條第一項規定，仍應依施行前之法定程序終結之，附此
敘明。
據上論結，應依刑事訴訟法第三百九十七條、第四百零一條，判
決如主文。
中　　華　　民　　國　九十六　年　 十二 　月　二十八　日
                      最高法院刑事第九庭
                          審判長法官  洪　清　江
                                法官  石　木　欽
                                法官  李　伯　道
                                法官  韓　金　秀
                                法官  陳　晴　教
      本件正本證明與原本無異
                                      書  記  官
中　　華　　民　　國　九十七　年　  一　  月　　四　　日
                                                      v
